ACORDAO-COMPLETO-2387377

ACÓRDÃO 148/2020 ATA 2/2020 - PLENÁRIO

VISTOS, relatados e discutidos estes embargos de declaração opostos por Mendes Júnior Trading e Engenharia S.A. em face do Acórdão 2638/2019-TCU-Plenário, por meio do qual o Tribunal conheceu e negou provimento a pedidos de reexame interpostos pela embargante e pelo Ministério Público junto ao TCU contra o Acórdão 414/2018-TCU-Plenário, em que constou declaração de inidoneidade da empresa embargante, pelo prazo de três anos, para participar de licitações na Administração Pública Federal;
ACORDAM os Ministros do Tribunal de Contas da União, reunidos em Sessão do Plenário, diante das razões expostas pelo Relator, em:
9.1. com fundamento nos arts. 32, inciso II, e 34, da Lei 8.443/1992, conhecer e rejeitar os presentes embargos de declaração.
9.2. dar ciência deste acórdão à embargante, à Secretaria de Logística e Tecnologia de Informação do Ministério da Economia, à Controladoria-Geral da União, ao Ministério Público Federal no Paraná e à Advocacia-Geral da União no Paraná.

Embargos de declaração contra acórdão que negou provimento a pedidos de reexame interpostos em face de deliberação que declarou a inidoneidade da embargante para participar de licitações na Administração Pública Federal em razão de irregularidades nas licitações relacionadas a obras de implantação da Refinaria Abreu e Lima em Ipojuca/PE, também denominada de Refinaria do Nordeste (Rnest).

Petróleo Brasileiro S.A. (Petrobras).

3. Recorrente: Mendes Júnior Trading e Engenharia S.A. (19.394.808/0001-29).

Aroldo Cedraz.

13.1. Ministros presentes: José Mucio Monteiro (Presidente), Benjamin Zymler, Augusto Nardes, Aroldo Cedraz, Raimundo Carreiro, Ana Arraes, Bruno Dantas (Relator) e Vital do Rêgo.
13.2. Ministro que alegou impedimento na Sessão: Aroldo Cedraz.
13.3. Ministro-Substituto convocado: Marcos Bemquerer Costa.
13.4. Ministros-Substitutos presentes: André Luís de Carvalho e Weder de Oliveira.

ACORDAO-COMPLETO-2440531

Acórdão 4047/2020 - Plenário

Mendes Júnior Trading e Engenharia S.A

BRUNO DANTAS

Ministro Bruno Dantas.

Trata-se de embargos de declaração opostos por Mendes Júnior Trading e Engenharia S.A. em face do Acórdão 2638/2019-TCU-Plenário, de 31/10/2019, por meio do qual este Tribunal negou provimento a pedidos de reexame interpostos pela embargante e pelo Ministério Público junto ao TCU contra o Acórdão 414/2018-TCU-Plenário, em que constou declaração de inidoneidade da referida empresa, pelo prazo de três anos, para participar de licitações na Administração Pública Federal.
Ciente do teor do Acórdão 2638/2019-TCU-Plenário em 8/11/2019, por meio da imprensa oficial, a embargante opôs os presentes embargos em 18/11/2019 (peça 125) .	
Preliminarmente, a Mendes Júnior salienta a necessidade de observância do efeito suspensivo destes embargos, na forma do art. 287, § 3º, do Regimento Interno do TCU, haja vista que, em oportunidade passada, mesmo tendo interposto pedido de reexame com idêntico efeito, teve o seu nome incluído no Cadastro de Empresas Inidôneas e Suspensas de Contratar (CEIS) mantido pela Controladoria-Geral da União (CGU) . 
Por isso, requer suspensão de eventual comunicação à CGU para a inclusão da sanção de declaração de inidoneidade no CEIS, determinada no acórdão embargado ou, caso já tenha sido incluída, seja imediatamente determinada comunicação ao órgão para exclusão do referido apontamento, impedindo que a sanção aplicada seja exigível até o efetivo trânsito em julgado.
Em seguida, a embargante alega que a deliberação embargada, de forma geral:
" (...) apresentou obscuridades quanto a ponto essencial no que tange à sanção imposta, uma vez que não se manifestou precisamente sobre as consequências de utilização de prova inadequada, assim como mostrou-se obscura, omissa e contraditória quanto à questão da detração com período de sanção semelhante já cumprida" (peça 125, p. 4) .
Quanto ao primeiro aspecto, que se refere à alegada obscuridade relacionada à violação do devido processo legal, do contraditório e da ampla defesa em razão do uso de prova emprestada, a Mendes Júnior aduz que o Tribunal se utilizou de elementos indiciários como meio de prova. Defende que nenhum dos elementos que supostamente provariam a participação da embargante tem relação com sua atuação ou efetivamente provam a conduta que lhe foi atribuída - oferecimento de proposta de cobertura.
Afirma que a prova emprestada foi extraída de processos de outras esferas e instâncias de competência, nos quais a embargante não era parte e, por isso mesmo, não pôde contrapor-se ao que lá foi produzido. Mais especificamente: i) as sentenças penais foram produzidas em processos nos quais a empresa não era parte; ii) os acordos de leniência não tiveram sua participação; iii) os acordos de cooperação foram celebrados sem que a embargante fosse parte interessada; e iv) os documentos apreendidos pouco ou nada diriam sobre sua suposta atuação fraudulenta.
Enfatiza que (peça 125, p. 6) :
"A Embargante não questiona somente a possibilidade formal de 'contraditar fatos e provas', oportunidade que, de fato, lhe foi concedida, mas, sim, a efetividade da abertura deste contraditório, uma vez que utilizadas, desde a instauração desta Representação, elementos de prova que já estariam presumidamente demonstrando sua culpa."
Nessa linha, conclui que a decisão embargada, ao tratar da utilização de prova emprestada, teria sido obscura porque a simples abertura de prazo para defesa, sem que o seu conteúdo seja efetivamente analisado pelo Tribunal, não contribuiria com o contraditório. Do mesmo modo, aduz que a oitiva da empresa responsável, quando já existente um suposto cenário pronto para a sua condenação, não poderia ser efetivamente designado como parte de um devido processo legal.
Com relação ao segundo aspecto, atinente à alegada obscuridade, contradição e omissão quanto à observância do princípio que veda o bis in idem, reitera que este Tribunal deveria considerar sanção já imposta pela Controladoria-Geral da União (peça 125, p. 7-8, com destaques do original) :
"É certo, por outro lado, que apesar desta afirmação, não há no processo qualquer consideração sobre as efetivas diferenças das sanções impostas, tendo em vista que não se avaliou qualquer dos aspectos apresentados acerca de ambos os processos tratarem do mesmo empreendimento ('RNEST') , sob a competência do mesmo contratante ('Petrobras') , e exatamente sobre o mesmo 'ilícito' ('fraude à licitação') , como esclareceu a equipe técnica em trecho que consta do relatório do acórdão embargado: 
 (...)	
Com a devida vênia, não há como sustentar que os fundamentos das sanções aplicadas são diversos: em ambos os casos, como deixa claro o trecho em destaque, se referem à suposta fraude à licitação da RNEST, mediante alegada combinação prévia de resultados e outras condutas.
Mas não só. Tais vícios também estão presentes no trecho em que se sustenta ser incabível a analogia para o uso da detração do período de sanção já cumprido com aquele que adviria da decisão desse Tribunal, nos seguintes termos:
'47. O uso da analogia no Direito, como forma de integração de normas jurídicas, depende da existência de dois pressupostos, não verificados no caso.
48. O primeiro deles diz respeito à impossibilidade de realizar a subsunção do fato à norma, diante da inexistência de previsão legal que regule o caso concreto. Na situação sob exame, não há omissão legislativa, visto que a sanção está disciplinada no art. 46 da Lei 8.443/1992. 
49. O segundo diz respeito à similaridade fática do caso examinado com a situação abstrata disciplinada na lei que se pretende aplicar por analogia. No caso, conforme exposto, as penalidades cominadas pela CGU e pelo TCU são distintas e inconfundíveis. Uma refere-se ao inadimplemento contratual, e a outra à fraude em certame licitatório. 
50. Assim, diante da inocorrência desses pressupostos, a pretensão de compensação dos prazos não pode ser acolhida. (Grifamos) '. "
No entender da embargante, os parágrafos 47 a 50 do Voto condutor da decisão embargada, acima transcritos a partir da própria peça recursal, incorreriam em contradição com o que se sustentou ao longo dos autos, isto é, da impossibilidade de utilização da analogia aos institutos do Direito Penal. No caso, como o art. 46 da Lei 8.443/1992 não trata da possibilidade de detração do seu prazo com sanções de natureza assemelhada, afirma que deveria ser igualmente aplicada a analogia para decidir.
Remete ao Acórdão 348/2016-TCU-Plenário, que decidiu a respeito da possibilidade de cumulação de sanções de inidoneidade no âmbito desse Tribunal, no qual foi aplicada analogia para delimitar o prazo máximo da sanção de declaração de inidoneidade a cinco anos.
Afirma equivocada, também, a premissa de que não haveria similaridade fática nos casos analisados pela CGU e pelo TCU, porque ambos os processos estão relacionados à apuração de suposta fraude às licitações da Refinaria Abreu e Lima (Rnest) . Dessa maneira, a decisão teria sido omissa ao não tratar sobre as "efetivas diferenças" entre as penalidades, e contraditória com o conteúdo do Relatório que antecedeu o acórdão, em que consta transcrição de excerto da instrução da unidade técnica versando sobre os fundamentos da sanção aplicada pela CGU.
Por fim, alega omissão quanto à proporcionalidade e à razoabilidade da sanção imposta, uma vez que não teria havido expressa manifestação sobre a detração de prazo como medida apta a observar os princípios da razoabilidade e da proporcionalidade. Essa hipótese teria sido aventada em instrução dos autos (peça 67) e manifestação do Ministério Público junto ao TCU (peça 73) , e a empresa já estaria cumprindo período de declaração de inidoneidade imposto pela CGU.
Diante da alegada relevância das questões aduzidas, a embargante finaliza o expediente com o seguinte pedido:
"Diante do exposto, requer-se o conhecimento dos presentes Embargos de Declaração, bem como o seu processamento no efeito suspensivo previsto no artigo 287, §3º, do RITCU, com a adoção das imediatas providências necessárias a não inclusão ou permanência da condenação imposta por esse Tribunal no CEIS até o seu julgamento, e para, no mérito, dar-lhe integral provimento, sanando os vícios contidos Acórdão 2638/2019-TCU-Plenário, e permitindo a compreensão adequada do quanto julgado."
	É o Relatório.

8.1. Elisabete Barbosa Ruberto (OAB-RJ 169.700) e outros, representando Petróleo Brasileiro S.A.;  
8.2. Ana Paula Ramires Fernandes (OAB/MG 157.517), Giuseppe Giamundo Neto (OAB/SP 234.412) e Raquel Roque Garofano (OAB/SP 281.906), representando Mendes Júnior Trading e Engenharia S.A.;

Procurador Marinus Eduardo De Vries Marsico.

REPRESENTAÇÃO. FRAUDES EM LICITAÇÕES PARA IMPLANTAÇÃO DA REFINARIA ABREU E LIMA. FORMAÇÃO DE CARTEL. PROCESSO APARTADO PARA INDIVIDUALIZAÇÃO DAS RESPONSABILIDADES DAS EMPRESAS ENVOLVIDAS. DECLARAÇÃO DE INIDONEIDADE. PEDIDOS DE REEXAME. CONHECIMENTO. ARGUMENTOS INSUFICIENTES PARA REFORMA DO JULGADO. NEGATIVA DE PROVIMENTO. EMBARGOS DE DECLARAÇÃO. CONHECIMENTO. AUSÊNCIA DE CONTRADIÇÃO, OBSCURIDADE OU OMISSÃO. REJEIÇÃO.

REPRESENTAÇÃO (REPR)

Secretaria de Recursos (Serur) e Secretaria Extraordinária de Operações Especiais em Infraestrutura (SeinfraOperações).

Trata-se de embargos de declaração (peça 125) opostos por Mendes Júnior Trading e Engenharia S.A. em face do Acórdão 2638/2019-TCU-Plenário, por meio do qual o Tribunal negou provimento a pedidos de reexame interpostos pela embargante e pelo Ministério Público junto ao TCU contra o Acórdão 414/2018-TCU-Plenário, em que constou declaração de inidoneidade da empresa embargante, pelo prazo de três anos, para participar de licitações na Administração Pública Federal.
Preliminarmente, a Mendes Júnior salientou a necessidade de observância do efeito suspensivo destes embargos perante a Controladoria-Geral da União (CGU) , com vistas a evitar sua indevida inscrição no Cadastro de Empresas Inidôneas e Suspensas de Contratar (CEIS) enquanto o processo não transitar em julgado.
Na sequência, a embargante alega que a deliberação recorrida, de forma geral:
" (...) apresentou obscuridades quanto a ponto essencial no que tange à sanção imposta, uma vez que não se manifestou precisamente sobre as consequências de utilização de prova inadequada, assim como mostrou-se obscura, omissa e contraditória quanto à questão da detração com período de sanção semelhante já cumprida" (peça 125, p. 4) .
Quanto ao primeiro aspecto, que se refere à alegada obscuridade relacionada à violação do devido processo legal, do contraditório e da ampla defesa em razão do uso de prova emprestada, a Mendes Júnior aduz que o Tribunal se utilizou de elementos indiciários como meio de prova, sendo que nenhum documento comprovaria sua conduta.
Afirma que a prova emprestada foi extraída de processos de outras esferas e instâncias de competência, nos quais a embargante não era parte e, por isso mesmo, não pôde contrapor-se ao que lá foi produzido. Ademais, entende que o Tribunal teria acolhido a documentação emprestada sem efetivamente analisá-la. 
Enfatiza que (peça 125, p. 6) :
"A Embargante não questiona somente a possibilidade formal de 'contraditar fatos e provas', oportunidade que, de fato, lhe foi concedida, mas, sim, a efetividade da abertura deste contraditório, uma vez que utilizadas, desde a instauração desta Representação, elementos de prova que já estariam presumidamente demonstrando sua culpa."
Com relação ao segundo aspecto, atinente à alegada obscuridade, contradição e omissão quanto à observância do princípio que veda o bis in idem, reitera que este Tribunal deveria considerar a sanção já imposta pela CGU (peça 125, p. 7-8, com destaques do original) :
"É certo, por outro lado, que apesar desta afirmação, não há no processo qualquer consideração sobre as efetivas diferenças das sanções impostas, tendo em vista que não se avaliou qualquer dos aspectos apresentados acerca de ambos os processos tratarem do mesmo empreendimento ("RNEST") , sob a competência do mesmo contratante ("Petrobras") , e exatamente sobre o mesmo "ilícito" ("fraude à licitação") , como esclareceu a equipe técnica em trecho que consta do relatório do acórdão embargado: 
 (...)	
Com a devida vênia, não há como sustentar que os fundamentos das sanções aplicadas são diversos: em ambos os casos, como deixa claro o trecho em destaque, se referem à suposta fraude à licitação da RNEST, mediante alegada combinação prévia de resultados e outras condutas.
Mas não só. Tais vícios também estão presentes no trecho em que se sustenta ser incabível a analogia para o uso da detração do período de sanção já cumprido com aquele que adviria da decisão desse Tribunal, nos seguintes termos:
'47. O uso da analogia no Direito, como forma de integração de normas jurídicas, depende da existência de dois pressupostos, não verificados no caso.
48. O primeiro deles diz respeito à impossibilidade de realizar a subsunção do fato à norma, diante da inexistência de previsão legal que regule o caso concreto. Na situação sob exame, não há omissão legislativa, visto que a sanção está disciplinada no art. 46 da Lei 8.443/1992. 
49. O segundo diz respeito à similaridade fática do caso examinado com a situação abstrata disciplinada na lei que se pretende aplicar por analogia. No caso, conforme exposto, as penalidades cominadas pela CGU e pelo TCU são distintas e inconfundíveis. Uma refere-se ao inadimplemento contratual, e a outra à fraude em certame licitatório. 
50. Assim, diante da inocorrência desses pressupostos, a pretensão de compensação dos prazos não pode ser acolhida. (Grifamos) '. "
No entender da embargante, os parágrafos 47 a 50 do Voto condutor da decisão embargada, transcritos da peça recursal, incorreriam em contradição com o que se sustentou ao longo dos autos, isto é, a impossibilidade de utilização da analogia aos institutos do Direito Penal. No caso, como o art. 46 da Lei 8.443/1992 não trata da possibilidade de detração do seu prazo com sanções de natureza assemelhada, afirma que deveria ser igualmente aplicada a analogia para decidir.
Remete ao Acórdão 348/2016-TCU-Plenário que, ao cuidar da possibilidade de cumulação de sanções de inidoneidade no âmbito desse Tribunal, aplicou a analogia para delimitar o prazo máximo de sanção de declaração de inidoneidade a cinco anos.
Afirma equivocada, também, a premissa de que não haveria similaridade fática nos casos analisados pela CGU e pelo TCU, porque ambos os processos estão relacionados à apuração de fraude nas licitações da Refinaria Abreu e Lima (Rnest) . Dessa maneira, a decisão teria sido omissa ao não tratar sobre as "efetivas diferenças" entre as penalidades, e contraditória com o conteúdo do Relatório que antecedeu o acórdão, em que consta transcrição de excerto da instrução da unidade técnica versando sobre os fundamentos da sanção aplicada pela CGU.
Por fim, alega omissão quanto à proporcionalidade e à razoabilidade da sanção imposta, uma vez que não teria havido expressa manifestação sobre a detração de prazo como medida apta a observar os princípios da razoabilidade e da proporcionalidade. Essa hipótese teria sido aventada em instrução dos autos (peça 67) e manifestação do Ministério Público junto ao TCU (peça 73) , e a empresa já estaria cumprindo período de declaração de inidoneidade imposto pela CGU.
***
Passo a decidir.
Satisfeitos os requisitos atinentes à espécie, os presentes embargos devem ser conhecidos, com efeitos suspensivos, ex vi dos arts. 32, inciso II, e 34, da Lei 8.443/1992.
Quanto à preliminar suscitada, julgo-a prejudicada em razão do imediato julgamento dos embargos de declaração opostos e da constatação de que, no ínterim entre sua oposição e o presente julgamento, a CGU não promoveu a inscrição Mendes Júnior no CEIS em virtude da penalidade aplicada pelo TCU, o que deu concretude ao efeito suspensivo deste recurso.
Antes de adentrar o exame, julgo relevante transcrever excerto do Acórdão 1218/2015-TCU-Plenário, que versa sobre a natureza dos embargos declaratórios (destaques acrescidos) :
"Antes de tratar especificamente dos argumentos trazidos pelos embargantes, lembro que essa espécie recursal, cujo objetivo é sanar eventuais omissões, obscuridades ou contradições, não deve ser manejada para rediscussão de mérito, o que representa, na prática, a possibilidade de repetição de um mesmo recurso, ferindo os princípios da singularidade, da isonomia e da celeridade processual. Os embargos declaratórios devem ter como fundamentação a obscuridade (falta de clareza na redação do julgado) , contradição (existência de proposições inconciliáveis entre si) e omissão (falta de pronunciamento judicial sobre matéria que deveria ter sido apreciada pelo juiz) "
Em reforço, é pertinente destacar a natureza das contradições e omissões embargáveis, consoante elucidativa explanação contida no Acórdão 3339/2013-TCU-Primeira Câmara (destaques acrescidos) :
 "A omissão para o acolhimento dos declaratórios é a que diz respeito à questão que deveria ter sido apreciada pelo colegiado mas não o foi. Não constitui omissão ou contradição a adoção de entendimento diverso do preferido pela parte, segundo seus próprios critérios de justiça e de acordo com sua particular interpretação das leis e da jurisprudência. Não há falar em omissão quando o acórdão analisa todas as questões submetidas a exame e as decide com base em teses jurídicas, jurisprudência, interpretação de leis e análise dos fatos que são diversos dos que os jurisdicionados entendem como mais adequados.
 (...) a contradição deve estar contida nos termos do decisum atacado, este compreendido no âmbito desta Corte como o conjunto: Relatório, Voto e Acórdão. Não cabe alegação de contradição entre o acórdão embargado e 'doutrina', 'jurisprudência' ou mesmo 'comando legal'. A alegação é pertinente em recurso de reconsideração ou pedido de reexame, no qual o comando atacado é contrastado com a jurisprudência, a doutrina e o ordenamento jurídico. Entretanto, é descabida em embargos de declaração, cuja única finalidade é esclarecer ou integrar a decisão embargada, excepcionalmente modificando-a."
***
Como destacado, a obscuridade embargável é a decorrente de falta de clareza na redação do julgado, sendo que, com relação à utilização de prova emprestada, as decisões proferidas nestes autos, bem como a exposição dos motivos que as fundamentam, são bastante claras. Portanto, se o expediente busca suprir eventual falta de clareza, a embargante não logrou apontar em que ponto residiria a suposta obscuridade, pois seu inconformismo é dirigido ao mérito.
Em outras palavras, a suposta obscuridade quanto ao uso de prova emprestada reflete, em verdade, intento de rediscutir questão processual já decidida no acordão embargado, pois a validade da utilização da prova emprestada em processos desta Corte foi devidamente abordada no Voto condutor do decisum vergastado. 
Também foi abordada na decisão contra a qual a Mendes Júnior se insurgiu anteriormente nestes autos, em sede de pedido de reexame - Acórdão 414/2018-TCU-Plenário. Ademais, tal posicionamento decorre de diversos outros julgados do Tribunal, amplamente disponíveis para consulta e compreensão de seus fundamentos jurídicos.
A alegação de que a condenação se baseou em elementos indiciários tampouco traduz obscuridade embargável, mas pura irresignação quanto ao julgamento proferido. De todo modo, adentrarei a questão brevemente.
Ainda que uma fração dos elementos dos autos configure indícios - além daqueles que configuram prova inequívoca -, há tempos a prova indiciária é admitida por este Tribunal e, inclusive, pelo Supremo Tribunal Federal, para caracterizar fraude. Por elucidativo, transcrevo o seguinte trecho do voto condutor do Acórdão 57/2003-TCU-Plenário, em que o Ministro Relator Ubiratan Aguiar discutiu situação similar:
"5. (...) Entendo que prova inequívoca de conluio entre licitantes é algo extremamente difícil de ser obtido, uma vez que, quando 'acertos' desse tipo ocorrem, não se faz, por óbvio, qualquer tipo de registro escrito. Uma outra forma de comprovação seria a escuta telefônica, procedimento que não é utilizado nas atividades deste Tribunal. Assim, possivelmente, se o Tribunal só fosse declarar a inidoneidade de empresas a partir de 'provas inquestionáveis', como defende o Analista, o art. 46 se tornaria praticamente 'letra morta'.
6. O Supremo Tribunal Federal, no julgamento do RE nº 68.006-MG, manifestou o entendimento de que 'indícios vários e coincidentes são prova'. Tal entendimento vem sendo utilizado pelo Tribunal em diversas situações, como nos Acórdãos-Plenário nos 113/95, 220/99 e 331/02. Há que verificar, portanto, no caso concreto, quais são os indícios e se eles são suficientes para constituir prova do que se alega."
Assim, não se exige prova documental da fraude, até porque, como exemplificado pelo julgado acima, comprovação inequívoca de conluio entre licitantes é algo extremamente difícil de ser obtido, quiçá impossível, visto que os agentes fraudadores sempre tentarão simular uma competição verdadeira e não deixarão vestígios documentais de sua atuação. Não se pode, portanto, menosprezar a prova indiciária, quando existe no processo somatório de indícios que apontam na mesma direção.
Nesse sentido se consolidou a jurisprudência desta Corte, conforme os seguintes enunciados mais recentes, que colaciono a título de exemplo:
"É licito ao julgador formar seu convencimento com base em prova indiciária quando os indícios são vários, fortes e convergentes, e o responsável não apresenta contraindícios de sua participação nas irregularidades. (Acórdão 1223/2015-TCU-Plenário, relatora Ministra Ana Arraes) .
"Indícios concatenados e harmônicos constituem prova indireta ou indiciária. Indícios vários e coincidentes são prova" (Acórdão 2735/2010-TCU-Plenário, relator Ministro Benjamin Zymler) .
"É possível acolher prova indiciária como fundamento para declaração de inidoneidade de licitante" (Acórdão 630/2006-TCU-Plenário, Relator Ministro Guilherme Palmeira) .
"A prova indiciária, constituída por somatório de indícios que apontam na mesma direção, é suficiente para caracterizar fraude a licitação mediante conluio de licitantes, devendo ser declarada a inidoneidade das empresas para licitar com a Administração Pública Federal (art. 46 da Lei 8.443/1992) " (Acórdão 1005/2017-TCU-Plenário, relator Ministro-Substituto Marcos Bemquerer) .
Avançando na análise, não assiste razão à embargante ao afirmar que a documentação colacionada aos autos não teria sido analisada pelo Tribunal e que, por isso, sua culpa teria sido automaticamente presumida ou o contraditório teria sido promovido sem a "efetividade" exigida pelo devido processo legal.
Além de não identificar qualquer obscuridade, contradição ou omissão nesse ponto da decisão embargada, visto que tangencia questão puramente processual, merece registro que este Tribunal se debruça sobre a temática das fraudes em licitações conduzidas pela Petrobras em obras de implantação da Refinaria Abreu e Lima (Rnest) no mínimo desde 2016, por meio do TC Processo 016.119/2016-9, processo que foi objeto de cinco instruções técnicas e acumula mais de quinhentas peças. 
Como sabido, esta representação foi instaurada como apartado do referido processo, tendo em vista a conveniência de análise individualizada das irregularidades imputadas à Mendes Júnior Trading e Engenharia S.A. no contexto do cartel que se formou para divisão e manipulação das licitações da Rnest, do qual participaram diversas outras empreiteiras, igualmente investigadas no âmbito da Operação Lava-Jato.
Apenas este processo, conduzido sob a relatoria do Ministro Benjamin Zymler, ademais de herdar o conjunto de exames já empreendidos no TC Processo 016.119/2016-9, recebeu quatro instruções técnicas das unidades especializadas do Tribunal, foi objeto de parecer do Ministério Público junto ao TCU em duas oportunidades e foi apreciado pelo Plenário desta Corte em três ocasiões (Acórdãos 414/2018, 951/2018 e 2.638/2019-TCU-Plenário) .
Desse modo, soa no mínimo leviana a alegação de que as provas não tenham sido analisadas e o contraditório e a ampla defesa oportunizados à embargante tenham sido mera formalidade, ou ainda que o Tribunal não tenha confrontado as provas, os fatos e as irregularidades a ela imputadas sob o manto do devido processo legal.
Com efeito, tais ilações corroboram a constatação de que a Mendes Júnior se insurge contra a processualística e o mérito da decisão deste Tribunal sem quaisquer fundamentos aptos a demonstrar qualquer obscuridade, essencial à apreciação de embargos declaratórios, transmudando o objetivo estrito desta espécie processual em nova oportunidade recursal - o que é inaceitável.
***
O segundo ponto suscitado refere-se à adoção da analogia em trecho da decisão embargada, em suposta contradição com outro extrato do voto condutor que remete à impossibilidade de utilização de analogia aos institutos penais para o agravamento da condenação, em virtude da vedação à analogia in malam partem. 
Considerando que o Tribunal admite a analogia em suas decisões, a embargante requer, a partir daí, que o Plenário se pronuncie e reconheça, por analogia, a possibilidade de detração de prazo da sanção de inidoneidade aplicada pela CGU.
Ora, é claro para todos os operadores do Direito que a analogia é um dos recursos à disposição do julgador para integração das lacunas normativas, ex vi do Decreto 4.657/1942 (Lei de Introdução às Normas do Direito Brasileiro) :
"Art. 4o Quando a lei for omissa, o juiz decidirá o caso de acordo com a analogia, os costumes e os princípios gerais de direito."
Isso porque, ante a impossibilidade de o Direito prever todas as situações e consequências jurídicas específicas de cada caso, o exercício da subsunção dos fatos às normas pode ser dificultado pela existência de lacuna normativa. Nesses casos, a situação se resolve por meio da integração normativa, como regularmente fazem os julgadores, sendo a analogia um dos recursos previstos no ordenamento.
Veja-se a lição doutrinária de Maria Helena Diniz (Curso de Direito Civil Brasileiro. Teoria do Direito Civil, vol. 1, 28ª Edição. 2011 - destaques acrescidos) :
"Na determinação do direito que deve prevalecer no caso concreto, o juiz deve verificar se o direito existe, qual o sentido da norma aplicável e se esta norma aplica-se ao fato sub judice. Portanto, para a subsunção é necessária uma correta interpretação para determinar a qualificação jurídica da matéria fática sobre a qual deve incidir uma norma geral" 
Aqui reside o cerne da questão. A analogia se presta a integrar o sistema jurídico, isto é, a preencher uma lacuna legal quando a regra está prevista em norma, mas carece de maior detalhamento para aplicação às circunstâncias do caso concreto sub examine. O sistema jurídico é completo, pleno, enquanto a norma pode eventualmente se revelar lacunosa, omissa. 
Esses são, portanto, os pressupostos da analogia: (i) a lacuna normativa, ou seja, a existência de uma conduta ou circunstância (hipótese ou antecedente) considerada relevante, para a qual a lei foi omissa, não prescrevendo os efeitos jurídicos (tese ou consequente) ; e (ii) a relação de semelhança, que permita estender ao caso sob exame a solução jurídica dada a um caso correlato ou afim.
Esses pressupostos permitem mostrar a inadequação dos argumentos da embargante. Por ocasião do mencionado Acórdão 348/2016-TCU-Plenário, a analogia foi utilizada para colmatar a lacuna existente no art. 46 da Lei 8.443/1992 que, apesar de prescrever o máximo prazo da sanção para a declaração de inidoneidade do licitante fraudador - cinco anos - deixou de dispor sobre como proceder em caso de cumulação de sanções (primeiro pressuposto - lacuna normativa) .
Aplicou-se, assim, por analogia, a regra de unificação das penas prevista no Código Penal, ramo precipuamente sancionador do Direito (segundo pressuposto - relação de semelhança) .
Nesse caso, a analogia foi válida, porquanto utilizada para integrar o ordenamento jurídico, conforme previsto no transcrito art. 4º da Lei de Introdução às Normas do Direito Brasileiro.
No caso presente, não há como invocar a analogia para aplicação da detração, visto que não há lacuna jurídica a integrar, porque não há norma que confira tal direito ao jurisdicionado (ausência do primeiro pressuposto, a lacuna normativa) . Ademais, não se pode criar direitos e obrigações por meio da analogia, recurso meramente interpretativo.
O que há, aqui, é absoluta ausência de previsão legal para adoção do instituto da detração para cumprimento da penalidade do art. 46 da Lei 8.443/1992, situação em muito diferente do Direito Penal, ramo em que a detração está prevista em lei (ausência do segundo pressuposto, a relação de semelhança) .
Assim, uma vez ausente norma que preveja a detração entre períodos de sanção aplicados pela CGU e TCU, não há lacuna, logo não há como buscar integração de seu sentido. Assim, embora tal hipótese tenha sido aventada na instrução processual, o Tribunal sabiamente a rechaçou, ante a inexistência de norma que preveja tal possibilidade. A esse fundamento se soma a distinção fática e de fundamentação legal das sanções. 
Sobre esse ponto, reitero que não procede a alegação de similaridade fática, conforme já tratado no acordão embargado. 
Ainda que as sanções impostas pelo TCU e pela CGU decorram das mesmas condições gerais de contorno, isto é, mesmo empreendimento (Rnest) , mesmo contratante (Petrobras) e mesma irregularidade geral "fraude à licitação", o fundamento fático (condutas ilícitas) para aplicação das sanções são diversos.
A penalidade aplicada pela CGU, como se depreende da publicação no Diário Oficial da União, fundamentou-se nos art. 88, incs. II e III, c/c art. 87, inc. IV e §3º, da Lei 8.666/1993, em razão da "prática de atos ilícitos visando a frustrar os objetivos da licitação; por pagar propina a agentes públicos, exercer influência indevida sobre esses agentes e deles receber tratamento diferenciado; e por ter-se utilizado de empresa de fachada para dissimular pagamentos" (peça 134) .
Já no âmbito deste processo de controle externo, a Mendes Júnior foi chamada em oitiva em virtude das seguintes ocorrências (TC Processo 016.119/2016-9, peça 64) :
"1.1. irregularidade: Conluio entre as empresas e fraude às licitações mediante as seguintes condutas: 
1.1.1. combinação de preços; 
1.1.2. quebra de sigilo das propostas; 
1.1.3. divisão de mercado; 
1.1.4. oferta de propostas de cobertura para justificar o menor preço ofertado; 
1.1.5. combinação prévia de resultados e consequente direcionamento das licitações; e 
1.1.6. ausência de formulação de proposta para beneficiar a empresa escolhida pelo cartel."
Ao final, a atuação da Mendes Júnior no âmbito do cartel das obras da Rnest foi resumida em: i) no certame da UCR-Rnest, foi convidada duas vezes e não apresentou proposta; ii) na licitação das Tubovias, foi convidada duas vezes e não apresentou proposta; iii) na seleção da UDA-Rnest, foi convidada duas vezes e não apresentou proposta; iv) na UHDT-Rnest, foi convidada duas vezes e apresentou propostas não vencedoras.
Resta evidente, portanto, que não há qualquer similaridade das condutas específicas ensejadoras de sanção.
Ademais, as sanções remetem a Poderes da República e a esferas de atuação absolutamente distintos. Enquanto as penalidades previstas na Lei 8.666/1993 são recursos gerais à disposição da Administração em caso de falhas e ilicitudes na execução contratual e correlatos, a inidoneidade prevista no art. 46 da Lei 8.443/1992 se vincula ao exercício do poder de controle externo do TCU sobre seus jurisdicionados e particulares que mantenham vínculo com a Administração, de forma a garantir e estimular a cultura de legalidade de atos e contratos administrativos.
Por isso, esta Corte de Contas deve respeitar a plenitude e a independência das sanções aplicadas pelo Poder Executivo com base em suas competências administrativas previstas na Lei 8.666/1993. Do mesmo modo, a prerrogativa atribuída pela Lei 8.443/1992 a este Tribunal não pode ser materialmente derrogada por decisões do Poder Executivo, sob pena de ofensa à separação de Poderes.
Em arremate, rememoro que contradição embargável é aquela que presume a existência de proposições inconciliáveis entre si. No caso vertente, não há contradição entre a adoção da analogia como recurso integrador de lacunas normativas pelo Tribunal, a não adoção de analogia in mala partem para agravar a sanção da recorrente, e a não adoção da analogia em relação à detração de períodos de sancionamento.
Em outras palavras, para cada questão jurídica posta nos autos, utilizou-se de um ou mais recursos jurídicos válidos como forma de decidir. 
Para a ausência de previsão legal sobre a forma de proceder no caso de cumulação de sanções previstas em lei (Acórdão 348/2016-TCU-Plenário) , a analogia se prestou como recurso integrador da lacuna normativa.
Para a possibilidade de ampliação de três para cinco anos da sanção de inidoneidade aplicada à Mendes Júnior por meio do Acórdão 414/2018-TCU-Plenário, aventada pelo Ministério Público junto ao TCU em seu pedido de reexame, apreciado no acordão embargado, não foi acolhida a tese de aplicação analógica de institutos penais, visto que representaria agravamento de sua condenação, em ofensa à vedação à analogia in malam partem.
Por fim, não se aplicou a analogia para adoção do instituto da detração do tempo já cumprido da penalidade aplicada pela Controladoria-Geral da União, visto que esse instituto integrador visa preencher lacunas da norma. Na inexistência de norma que preveja o direito de detração ao jurisdicionado, não há lacuna, logo não cabe analogia. O que há, em verdade, é a ausência de previsão legal para o pedido, o que impede seja adotado por este Tribunal.
Em suma, a contradição aventada não procede e, ainda assim, não seria embargável, visto que não há incoerência na adoção do instituto da analogia para questões jurídicas diversas, de modo que não há fundamentos inconciliáveis na decisão. 
Tampouco houve omissão em apreciar o pedido em sede de pedido de reexame, uma vez que o acordão embargado expressamente refutou a aplicação do instituto da detração in casu.
Na realidade, resta claro que a maioria das ilações lançadas consistem em tentativa de rediscutir o mérito da matéria decidida por este Plenário, visto que repetem argumentos do pedido de reexame decidido no acordão embargado, porém sob nova roupagem, no intento de ver acolhidas teses jurídicas já rechaçadas por esta Corte. Tal finalidade é incabível na espécie recursal eleita, a qual é via estreita destinada tão somente a integrar ou esclarecer a decisão impugnada
***
De tal modo que, inexistindo as alegadas contradições, obscuridades, omissões, e não havendo sido identificados outros vícios a serem sanados na deliberação atacada, devem ser rejeitados os presentes embargos.
	Ante o exposto, voto por que o Tribunal adote o Acórdão que ora submeto à deliberação deste Colegiado.
TCU, Sala das Sessões Ministro Luciano Brandão Alves de Souza, em 29 de janeiro de 2020.
Ministro BRUNO DANTAS 
Relator